臺灣高等法院刑事判決　　　　　　　　94年度上易字第1314號
上訴人　臺灣桃園地方法院檢察署檢察官
被　告　乙○○
上列上訴人因被告妨害名譽案件，不服臺灣桃園地方法院94年度
易字第202號中華民國94年6月24日第一審判決（聲請簡易處刑案
號：臺灣桃園地方法院檢察署93年度偵字第13227 號），提起上
訴，本院判決如下：
    主  文
上訴駁回。
    理  由
一、公訴意旨略以：被告乙○○係桃園縣楊梅鎮○○○路○ 段82
    巷「國寶江山」社區之住戶管理委員，民國93年6 月8 日夜
    間8 時許，國寶江山管理委員召開管理委員會議時，被告乙○○竟意圖散布於眾，於會議進行中指摘告訴人甲○○於社
    區工程收取回扣等足以毀損他人名譽之事，因認被告涉犯刑
    法第310 條第1 項之誹謗罪等語。
二、按犯罪事實應依證據認定之，無證據不得認定其犯罪事實，
    又不能證明被告犯罪者，應諭知無罪之判決，刑事訴訟法第
    154 條第2 項、第301 條第1 項定有明文。又按事實之認定
    ，應憑證據，如未能發現相當證據，或證據不足以證明，自
    不能以推測或擬制之方法，以為裁判基礎；在訴訟上用以證
    明事實之證據，須於通常一般之人均不致於有所懷疑，而得
    確信其為真實之程度者，始得據以為有罪之認定，倘其證明
    尚未達到此一程度，而有合理之懷疑性存在，致使無從為有
    罪之確信時，即應為無罪之判決，最高法院40年度臺上字第
    86號、76年度臺上字第4986號分別著有判例。
三、公訴意旨認被告乙○○涉犯上開誹謗犯行，無非以告訴人甲○○之指述與證人即國寶江山社區總幹事張政光之證述資為
    論據。訊據被告乙○○堅詞否認有何誹謗告訴人名譽之犯行
    ，辯稱：伊當時僅係稱擔任社區管理委員會主任委員，必需
    由高標準道德及品行之人任之，伊所說不能收取社區工程回
    扣的事是對在場的管理委員說的，並無指名道姓指摘甲○○
    收回扣等語。
四、經查：
(一)國寶江山社區住戶管理委員訂於93年6 月8 日晚間召開管理
    委員會議，當天出席並簽到之委員為黃寶秋、邱垂燈、被告
    乙○○、陳麗玉、告訴人甲○○、邱寶光、李雅琇、蔡明恭
    等人，負責紀錄者為社區總幹事張政光，列席人員為衛東保
    全公司丙○○總經理，有國寶江山大廈住戶管理委員會委員
    出席會議簽到單在卷可稽（原審94年度壢簡字第274 號卷第
    16頁），而當天係為選出該社區之主任委員而召開此會，惟
    會議尚未開成即因被告與告訴人發生爭執而流會等情，業據
    告訴人、被告及當天在場之管理委員黃寶秋、蔡明恭、總幹
    事張政光於原審審理中供陳甚明（原審94年度易字第202 號
    卷第49、50、55、59、65頁）。
(二)本院爭點厥為：在93年6 月8 日晚間8 時許所召開之管理委
    員會議，是否有如告訴人所稱：被告當著眾人面前指名告訴
    人在社區工程中收取二成回扣等語一節。經查，被告迭於警
    詢、偵查、原審及本院審理中均否認當天有在開會前指摘告
    訴人有收受社區工程回扣等情，並辯稱：當天伊只有對著在
    場的委員說社區管理委員會主任委員必須要由道德、品行高
    標準的人來擔任，避免收取社區工程回扣等語（偵查卷第9
    頁、第22頁、原審94年度易字第202 號卷第74頁、本院卷第
    14頁），除與當天前去開會之管理委員邱寶光於原審審理中
    及偵查中所證稱：當時被告是講做主委的人道德要提高，不
    能在工程上拿回扣，並沒有聽到被告直接說何人拿回扣等語
    （偵查卷第22頁、原審94年度易字第202 號卷第71、72頁）
    與被告所辯並無不合外；另證人即管理委員蔡明恭於原審審
    理中及偵查中、證人即管理委員陳麗玉於偵查中亦均具結證
    稱：沒有聽到被告當場說告訴人收取社區工程回扣等情在卷
    （原審94年度易字第202 號卷第66頁、偵查卷第28頁）。
(三)雖證人即國寶江山社區總幹事張政光於原審審理中及偵查中
    證稱：當時被告講告訴人收取回扣時，陳麗玉與蔡明恭並不
    在場云云（偵查卷第29頁、原審94年度易字第202 號卷第49
    頁）。惟告訴人於偵查中已稱：被告說伊拿回扣時陳麗玉與
    蔡明恭均在場等語（偵查卷第30頁）。參酌告訴人認其為本
    件誹謗案件之被害人，是其對於當時在場者當較旁觀者即證
    人張政光印象深刻，故應以告訴人上開所述證人陳麗玉、蔡
    明恭於被告提及社區工程回扣之事時在場，較為可採。
(四)又證人即當日列席之衛東保全總經理丙○○復於本院審理中
    到庭結證證述：之前曾經聽過姬先生說管理委員要有高道德
    標準，93年6 月8 日召開委員會當天我沒有注意聽姬先生有
    無說田先生收回扣的事，只記得有人發生衝突等語無誤（本
    院卷第34頁）。是由上開證人邱寶光、蔡明恭、陳麗玉、丙○○之證言，均無法證明「國寶江山」社區於93年6 月8 日
    晚上8 時許召開管理委員會議時，被告有當場具體指稱告訴
    人乙○○於社區工程收取回扣之語。
(五)至張政光於原審及偵查中雖證述：被告當時有指名告訴人向
    廠商收取回扣云云（偵查卷第29頁、原審94年度易字第202
    號卷第49頁）。然證人張政光於原審審理中經檢察官及被告
    詰問時，除就「被告指名告訴人收取回扣」部分陳述明確外
    ，對於被告、告訴人爭執發生之始末則均記憶不清（見原審
    94年度易字第202 號卷第53、54頁）。且觀諸上開國寶江山
    大廈住戶管理委員會93年6 月份管理委員會議委員出席會議
    簽到單（原審94年度壢簡字第274 號卷第16頁），其上就會
    議時間以打字方式記載「93年6 月8 日（星期三）下午20：
    00時」，顯見該次會議預定召開之時間應係當日晚間8 時無
    疑。然證人張政光於原審卻稱：管理委員會是晚間7 點多才
    開始，本來預定是7 點開始云云（原審94年度易字第202 號
    卷第49頁）。足證證人張政光有記憶錯誤之情形。復者，當
    天僅告訴人與被告乙○○發生爭執乙節，業據證人邱寶光於
    原審證述在卷（原審94年度易字第202 號卷第70頁）。而觀
    諸證人張政光於原審所稱：會議未進行很久，約一、二十分
    鐘左右，因為一開始就有人吵架，一、二十分鐘的開會過程
    ，我有出去約四、五分鐘；（問：在會場有無聽到乙○○提
    及甲○○涉及收取社區回扣的話？）有，我大約是開會後約
    四、五分鐘聽到這些話；未做會議紀錄，是因為一吵架就流
    會了等語（原審94年度易字第202 號卷第49頁）；則既證人
    張政光於開會後四、五分鐘即聽到乙○○提及甲○○涉及收
    取社區回扣，甲○○並因此起而與乙○○爭吵，則會議如何
    再繼續一、二十分鐘？復且，此亦與告訴人於原審以證人身
    分具結所證稱：乙○○是在開會前指摘我有收回扣云云不符
    （原審94年度易字第202 號卷第64頁）。由上，益證證人張
    政光所證非無瑕疵可指，自非可全然採信，是證人張政光上
    開證述自難作為被告不利之認定。
(六)末者，有關「國寶江山社區」內之工程，告訴人甲○○就其
    中約五件工程，曾介紹價格較低之廠商參與競標並得標，93
    年6 月8 日「國寶江山社區」改選管理委員會主任委員時，
    告訴人亦被推舉等情，業據證人即告訴人甲○○於原審供證
    在卷（見原審卷第61、63頁）。足見告訴人甲○○確有涉及
    「國寶江山社區」部分工程事務，且經人推舉參選管理委員
    會主任委員。故於被告言及擔任社區管理委員會主任委員，
    必須由高標準道德及品行之人任之，不能收取社區工程回扣
    等語時，告訴人主觀上認為被告係針對其而言，實不無可能
    。是以告訴人上開指陳既有疑義，殊難以此資為被告有罪之
    證明。
(七)綜合上開事證以觀，本件僅得證明被告於93年6 月8 日「國
    寶江山社區」管理委員會議有當眾提及主任委員需由道德、
    品行高標準之人擔任，以避免收取回扣等語。然公訴人所指
    被告係指名告訴人而涉誹謗部分，公訴人所提證據均不足說
    服本院為被告有罪之認定，此外本院復查無其他積極證據足
    資認定被告確實有指名告訴人有收取社區工程回扣之行為，
    亦難認定被告有何散布足以毀損告訴人名譽之事於眾的意圖
    。公訴人認被告涉犯誹謗之罪嫌，其所憑之證據，即未達通
    常一般人均不致有所懷疑，而得以確信其為真實之程度。揆
    諸上開說明，自不得遽為不利被告事實之認定，原審以不能
    證明被告犯罪為由而諭知被告無罪之判決，並無不當，應予
    維持。
五、公訴人固以證人邱寶光、蔡明恭、黃寶秋三人證詞不實，據
    為上訴理由並指摘原判決不當云云，然公訴人就其三人證詞
    何以不實？如何不可採？並未具體說明及提出相關事證佐之
    ，是其空言指摘容無所據，其上訴為無理由，應予駁回。
據上論斷，應依刑事訴訟法第368 條判決如主文。
本案經檢察官賴俊雄到庭執行職務。
中　　華　　民　　國　　94　　年　　10　　月　　11　　日
　　　　　　　　　刑事第二十庭審判長法　官  陳貽男
　　　　　　　　　　　　　　　　    法　官  高明哲
　　　　　　　 　 　　　　　　　　　法　官  許仕楓
以上正本證明與原本無異。
不得上訴。
                                    書記官  劉貞達
中　　華　　民　　國　　94　　年　　10　　月　　14　　日
